臺灣臺南地方法院民事判決　九十三年度家訴字第二四號
　　原　　　　　告　乙○○○
　　　　　　　　　　丁○○
　　　　　　　　　　己○○○
　　兼
　　共同訴訟代理人　戊○○
　　原　　　　　告　甲○○
　　訴訟代理人　　　蔡獻堂
　　被　　　　　告　丙○○
右當事人間請求協同辦理繼承登記事件，本院判決如左：
    主    文
被告應協同原告乙○○○、丁○○、己○○○、戊○○、甲○○至附表一所示之銀行
，將附表一所示洪清標之銀行存款，均辦理結清並交付原告乙○○○所有。
被告應協同原告乙○○○、丁○○、己○○○、戊○○、甲○○至附表二所示之公司
，將附表二所示洪清標之公司股票，均辦理繼承登記為原告乙○○○所有。
訴訟費用由被告負擔。
    事    實
甲、原告方面：
  一、聲明：被告應協同原告就附表一、二分別所示洪清標之銀行存款、公司股票，
　　　      辦理過戶為原告乙○○○所有。
  二、陳述：
（一）洪清標於民國（下同）九十一年八月十二日死亡，兩造均係渠遺產之繼承人，
      兩造遂於九十一年十二月三十日簽訂遺產分割契約書（以下簡稱契約書），以
      分割洪清標所遺留之土地、建物、銀行存款、股票及現金等財產，其中附表一
      、二所示之銀行存款、公司股票均分歸原告乙○○○單獨所有，被告則分得部
      分之不動產，原告乙○○○、丁○○、己○○○、戊○○、甲○○均已協同為
      被告辦妥不動產所有權之移轉登記，但被告竟不依契約書之內容，為原告乙○○○辦理附表一、二所示銀行存款、公司股票所有權過戶之手續。
（二）洪清標遺產中之新化郵局存款新臺幣（下同）五十七萬五千七百八十八元經被
      告同意而作為洪清標之喪葬費及原告乙○○○之生活費，而合作金庫成功分庫
      存款五十九萬七千九百四十九元雖由原告戊○○於洪清標死亡後提領出來，但
      既已分割予原告乙○○○所有，已與被告無涉，而互助會款係洪清標死亡後始
      領取的，故均不應列入契約書內予以分割。
（三）契約書係經兩造之同意而簽訂的，原告乙○○○、丁○○、己○○○、戊○○
      、甲○○均並未施以詐術，故該契約書仍屬有效，被告未依約履行，係屬違約
      。
  三、證據：提出戶籍謄本、繼承系統表、遺產分割契約書、財政部臺灣省南區國稅
　　　　　　局遺產免稅證明書、互助會清單、新化郵局、合作金庫存摺等各一份、
　　　　　　存證信函及回執等各二份、互助會清單四份。
乙、被告方面：
  一、聲明：求為判決駁回原告之訴。
  二、陳述：兩造雖簽訂契約書，但被告於九十三年一月間至調解委員會調解時，始
　　　　　　發現原告戊○○、丁○○於洪清標死亡後擅自提領洪清標在新化郵局及
　　　　　　合作金庫成功分庫帳戶內之存款五十七萬五千七百八十八元及五十九萬
　　　　　　七千九百四十九元，又洪清標生前委託原告戊○○參加互助會，分別標
　　　　　　得九十七萬五千六百元及十萬元之會款，上開存款及會款均屬洪清標之
　　　　　　遺產，惟均未列入契約書內，被告係簽訂契約書後始得知此情，顯然原
　　　　　　告乙○○○、丁○○、己○○○、戊○○、甲○○均明知此事，故意隱
　　　　　　瞞令被告陷於錯誤，原告乙○○○、丁○○、己○○○、戊○○、甲○○有合意通謀虛偽意思表示及詐欺之行為，故契約書應屬無效，且被告
　　　　　　已於本院言詞論辯時當庭向原告乙○○○、丁○○、己○○○、戊○○
　　　　　　、甲○○表示契約書無效或撤銷契約，應重協議分割之意，故被告並無
　　　　　　依契約書履行之義務。
    理    由
一、原告乙○○○、丁○○、己○○○、戊○○、甲○○主張洪清標於九十一年八月
    十二日死亡，兩造均係渠遺產之繼承人，兩造遂簽訂契約書，以分割洪清標所遺
    留之財產，其中附表一、二所示之銀行存款、公司股票均分歸原告乙○○○單獨
    所有，被告則分得部分之不動產，原告乙○○○、丁○○、己○○○、戊○○、
    甲○○均已協同為被告辦妥不動產所有權之移轉登記，但被告竟不依契約書之內
    容，為原告乙○○○辦理附表一、二所示銀行存款及公司股票所有權過戶之手續
    等語，被告則以兩造雖簽訂契約書，但被告於九十三年一月間至調解委員會調解
    時，始發現原告戊○○、丁○○於洪清標死亡後擅自提領洪清標在新化郵局及合
    作金庫成功分庫帳戶內之存款五十七萬五千七百八十八元及五十九萬七千九百四
    十九元，又洪清標生前委託原告戊○○參加互助會，分別標得九十七萬五千六百
    元及十萬元之會款，上開存款及會款均屬洪清標之遺產，惟均未列入契約書內，
    被告係簽訂契約書後始得知此情，顯然原告乙○○○、丁○○、己○○○、戊○○、甲○○均明知此事，故意隱瞞令被告陷於錯誤，原告乙○○○、丁○○、己○○○、戊○○、甲○○有合意通謀虛偽意思表示及詐欺之行為，故契約書應屬
    無效，且被告已於本院言詞論辯時當庭向原告乙○○○、丁○○、己○○○、戊○○、甲○○表示契約書無效或撤銷契約，應重協議分割之意，故被告並無依契
    約書履行之義務等語置辯。
二、經查：
（一）按表意人與相對人通謀而為虛偽意思表示者，其意思表示無效，民法第八十七
      條第一項前段固定有明文，惟此係指表意人與相對人均明知其互為表現於外部
      之意思表示係屬虛構，而有不受該意思表示拘束之意，始足當之。因契約書係
      代書王尊立依據財政部臺灣省南區國稅局出具之洪清標九十年度綜合所得稅各
      類所得資料清單書寫後，再經兩造同意簽章之事實，已為兩造所不爭執，並經
      證人王尊立證述明確，且有洪清標九十年度綜合所得稅各類所得資料清單一份
      可憑，況契約書內所載洪清標之遺產亦與經財政部臺灣省南區國稅局核定之內
      容相同，有財政部臺灣省南區國稅局遺產免稅證明書一份可憑，而原告於本院
      審理時亦均陳稱：渠等於簽訂契約書時是有分割遺產之意思等語（參閱九十三
      年十月二十一日言詞辯論筆錄），且原告亦起訴請求被告履行契約，顯見原告
      並無虛偽意思表示之情事，再者，被告亦應無虛偽意思表示之可言，既然兩造
      間並無通謀而為虛偽意思表示，故不適用民法第八十七條第一項前段意思表示
      無效之規定。
（二）按因被詐欺而為意思表示者，表意人得將其意思表示撤銷之，但應於發現詐欺
      後一年內為之，而法律行為經撤銷者，視為自始無效，民法第九十二條第一項
      前段、第九十三條前段、第一百十四條第一項固亦分別定有明文。雖原告戊○○於洪清標死亡後提領洪清標在新化郵局之存款五十七萬五千七百八十八元、
      合作金庫成功分庫之存款五十九萬七千九百四十九元及受領洪清標之互助會會
      款之事實已為兩造所不爭執，固應屬實情，但合作金庫成功分庫存款五十九萬
      七千九百四十九元已於契約書內分割予原告乙○○○所有，故此部分並無漏列
      或記載不實之問題，且此亦僅係原告乙○○○得否向原告洪因櫻娟請求返還之
      問題，與被告無涉。至原告戊○○於洪清標死亡後提領洪清標在新化郵局之存
      款五十七萬五千七百八十八元及受領洪清標之互助會會款，但未主動要求證人
      王尊立將此部分亦列入契約書內予以分割，或有不該，但是否即認被告被詐欺
      而為意思表示，仍須視原告乙○○○、丁○○、己○○○、戊○○、甲○○有
      無對被告施以詐術而定，因原告乙○○○、丁○○、己○○○、戊○○、甲○○均否認有施以詐術，則被告對此仍應另舉證證明之，惟被告未能舉證以實其
      說，應認縱契約書內有漏列遺產，但原告乙○○○、丁○○、己○○○、戊○○、甲○○並無詐欺之行為，被告自不得撤銷之。又退一步而言，縱被告真被
      詐欺而為簽訂契約書，但被告若欲主張意思表示無效，仍須向全體原告表示撤
      銷之意，始生撤銷之效力，雖被告曾於本院審理時當庭向全體原告表示撤銷契
      約之意，但當時原告中僅有戊○○一人在場，其餘均係訴訟代理人到場，而訴
      訟代理人僅有代理本人進行本件訴訟行為之權，並無代理接受被告表示撤銷契
      約之權，故應認尚未發生撤銷意思表示之效果，換言之，契約書仍屬有效，被
      告自有履約之義務，若被告欲撤銷意思表示須另行為之。
（三）雖洪清標遺產中有部分未列入契約書內予以分割者，但因兩造仍得就此部分之
      遺產另行協議分割，應不影響兩造繼承之權利。
三、綜右所述，被告所辯，應不可採，原告乙○○○、丁○○、己○○○、戊○○、
    甲○○之請求，應屬合法，應予准許。
四、據上論結，原告之訴為有理由，爰依民事訴訟法第七十八條，判決如主文。
中　　　華　　　民　　　國　　九十三　　年　　　十　　　月　　二十五　　日
　　　　　　　　　　　　　　　　　臺灣臺南地方法院家事庭
~B法　　　官　彭　振　湘
右正本與原告無異。
如對本判決上訴，須於判決送達後二十日內向本院提出上訴狀。
中　　　華　　　民　　　國　　九十三　　年　　　十　　　月　　二十五　　日
~B法院書記官　蕭　伊　舒
附表一：
銀行存款
┌──────────┬─────┬───────────────┬───────┬───────┬───────┐
│　行　庫　別　　　　│  存款人　│　金　額（新台幣）　　　　　　│ 存單號碼  　 │ 科目      　 │ 帳　號　  　 │
├──────────┼─────┼───────────────┼───────┼───────┼───────┤
│合作金庫銀行成功分行│洪清標　　│陸拾參萬玖仟壹佰肆拾玖元整　　│B0000000 　　 │整存整付 　　 │0000000000000 │
│　　　　　　　　　　│　　　　　│（利息生息中，以過戶當日為準）│　　　　　　　│　　　　　　　│　　　　　　　│
├──────────┼─────┼───────────────┼───────┼───────┼───────┤
│合作金庫銀行成功分行│洪清標　　│伍拾壹萬柒仟元整　　　　　　　│B0000000      │整存整付      │0000000000000 │
│　　　　　　　　　　│　　　　　│（利息生息中，以過戶當日為準）│          　  │          　  │          　  │
├──────────┼─────┼───────────────┼───────┼───────┼───────┤
│台灣銀行台南分行　　│洪清標　　│貳佰壹拾壹萬壹仟柒佰元整　　　│000000000000　│優惠儲蓄存款　│000000000000　│
├──────────┼─────┼───────────────┼───────┼───────┼───────┤
│台灣銀行台南分行　　│洪清標　　│至91年７月日止為參萬肆仟零捌│000000000000　│活期儲蓄存款（│000000000000　│
│　　　　　　　　　　│　　　　　│拾參元整　　　　　　　　　　　│　　          │即右列優惠儲蓄│　　          │
│　　　　　　　　　　│　　　　　│繼續生息中，以過戶當日為準　　│　　          │存款利息）    │　　          │
└──────────┴─────┴───────────────┴───────┴───────┴───────┘
附表二：
公司股票（每股票面額拾元，共計票面貳拾肆萬參仟伍佰元整）：
　1.中日國際企業股份有限公司：1859股
　2.大同股份有限公司：1431股
　3.中興紡織廠股份有限公司：2471股
　4.東雲股份有限公司：2890股
　5.東和紡織印染股份有限公司：1410股
　6.國票金融控股股份有限公司：14289股
　註：以上公司之股票數，係九十一年十二月三十日，訂立「遺產分割契約書」時之
　　　股數，因會增減，實際數目，以辦理繼承過戶當日之股數為準。
